【裁判字號】    95,訴,89
【裁判日期】    950912
【裁判案由】    分割共有物
【裁判全文】
臺灣苗栗地方法院民事判決                95年度訴字第89號
原      告  丙○○
訴訟代理人  江錫麒律師
複  代理人  甲○○
被      告  乙○○
                      號
訴訟代理人  李晉安律師
上列當事人間分割共有物事件，本院於民國95年8 月29日言詞辯
論終結，判決如下：
    主  文
兩造共有坐落苗栗縣通霄鎮○○段一四四地號土地、同段一五五
地號土地、同段一五六地號土地、同段一五七地號土地、同段一
五八地號土地、同段一五九地號土地、同段一六○地號土地、同
段一六一地號土地，應按如附圖乙案所示之方法合併分割：Ａ部
分面積一三三二點一六平方公尺分歸被告取得，Ｂ部分面積三九
九六點四九平方公尺分歸原告取得。
兩造共有坐落苗栗縣通霄鎮○○段一四八地號土地，應按如附圖
乙案所示之方法分割：Ａ1 部分面積九九點九五平方公尺分歸被
告取得，Ｂ1 部分面積二九九點八六平方公尺分歸原告取得。
訴訟費用由被告負擔四分之一，餘由原告負擔。
    事實及理由
一、原告起訴主張：
  (一)坐落苗栗縣通霄鎮○○段第144 、148 、155 、156 、157
    、158 、159 、160 、161 地號土地（下稱系爭9 筆土地）
    為兩造所共有，原告於各筆土地之應有部分均為4 分之3 ，
    被告於各筆土地之應有部份均為4 分之1 。茲因系爭9 筆土
    地依法並無不能分割之情事，兩造亦無不分割之約定，且兩
    造無法協議分割，爰依民法第823 條規定訴請單獨分割系爭
    148 地號土地，其餘8 筆土地則合併分割。
  (二)因被告分割後應得之土地非屬工業廠房用途，主要用途應係
    建築房屋使用，而附圖甲案Ａ部分與鄰地相接部分現為附近
    居民之住家，因此被告理想之分割位置，應係與該住宅區塊
    毗鄰，從而若按原告之分割方案（附圖甲案），不僅可使被
    告取得理想之分割位置，且可使既成道路南北側均屬於原告
    之廠房用地而作整體規劃使用，雙方各蒙奇利。反之，若採
    被告之分割方案（附圖乙案），被告分得部分固雙面臨路，
    惟因無法於面臨既成道路之方向設立門戶，而喪失鄰路之實
    益，亦妨礙原告廠房用地之整體規劃，並非可採。並聲明：
    (1)兩造共有系爭144 、155 、156 、157 、158 、159 、16
    0 、161 地號土地，應按如附圖甲案所示之方法合併分割：
    Ａ部分面積1332.16 平方公尺分歸被告取得，Ｂ部分面積39
    96.49 平方公尺分歸原告取得。(2)兩造共有系爭148 地號土
    地，應按如附圖甲案所示之方法分割：Ａ1 部分面積99.95
    平方公尺分歸被告取得，Ｂ1 部分面積299.86平方公尺分歸
    原告取得。
二、被告之抗辯：
  (一)同意就系爭148 地號土地單獨分割，其餘8 筆土地則合併分
    割。
  (二)被告不同意原告之分割方案（附圖甲案），依該方案被告分
    得之土地僅能從Ａ1 部分出入省道台1 線，但寬度不夠，其
    餘部分則無法對外聯絡道路，不利被告使用土地。而如採被
    告之分割方案（附圖乙案），兩造分得之土地均可面臨5 至
    7 公尺之既成道路，適合兩造通行，均有利於兩造。
三、兩造不爭執之事項：
  (一)系爭144 、148 、155 、156 、157 、158 、159 、160 、
    161 地號土地為兩造共有，原告之應有部分均為4 分之3 ，
    被告之應有部分均為4 分之1 。
  (二)系爭9 筆土地兩造並無分管協議，亦無不分割之約定，兩造
    同意就系爭148 地號土地單獨分割，其餘8 筆土地合併分割
    。
四、按各共有人，得隨時請求分割共有物。但因物之使用目的不
    能分割或契約定有不分割之期限者，不在此限；共有物之分
    割，依共有人協議之方法行之，分割之方法不能協議決定者
    ，法院得依任何共有人之聲請，以原物分配於各共有人，民
    法第823 條第1 項、第824 條第1 項、第2 項第1 款分別規
    定甚明。查本件系爭144 、148 、155 、156 、159 、161
    地號土地地目均為「原」，系爭157 、158 、160 地號土地
    地目均為「雜」，有土地登記謄本在卷可按（見卷第5 至22
    頁），依其使用目的並非不能分割，且兩造就系爭9 筆土地
    並未定有不分割之特約，又兩造就系爭9 筆土地應有部分比
    例均屬相同，復均同意就系爭148 地號土地單獨分割，其餘
    8 筆土地合併分割，從而，原告訴請裁判單獨分割系爭148
    地號土地，合併分割其餘8 筆土地，洵屬正當，應予准許。
五、再按法院裁判分割共有物定其分配時，應兼顧全體共有人之
    利益，符合公平原則，斟酌各共有人之利害關係並共有物之
    性質、價格、利用價值及經濟效用決定之（最高法院84年台
    上字第1538號判決參照）。經查：系爭9 筆土地中之西北方
    （即系爭148 地號土地）為交通用地，臨省道台1 線，其餘
    8 筆土地為丘陵坡地，上有雜草樹木，西南方至東南方臨寬
    約5 、6 公尺之巷道（下稱西南－東南走向巷道），東北方
    至東南方亦臨巷道（下稱東北－東南走向巷道），又東南方
    有原告所建之鐵皮倉庫1 間，東北方坐落1 棟原告所有之廢
    棄1 層樓磚瓦造房屋，另原告配偶所經營之國勝豐工具機股
    份有限公司（下稱國勝豐公司）工廠則在系爭9 筆土地東南
    方不遠處等情，此經原告陳述在卷，且經本院履勘現場屬實
    ，並囑託苗栗縣通霄地政事務所派員測量，有勘驗筆錄、現
    場圖、現場照片及複丈成果圖在卷可憑（見卷第83至93、96
    頁），是以本件如採原告之分割方案（附圖甲案），則原告
    分得之Ｂ部分土地固可藉Ｂ1 部分土地、西南－東南走向巷
    道、東北－東南走向巷道與外界相通，極其便利，然被告分
    得之Ａ部分土地則僅能藉Ａ1 部分土地與外界相通，且Ａ1
    部分土地之寬度僅約Ａ部分土地之一半，對被告欲利用Ａ部
    分土地，甚為不便。反之，本件如採被告之分割方案（附圖
    乙案），被告分得之Ａ部分土地則能藉Ａ1 部分土地、西南
    －東南走向巷道（西南部分）與外界相通，使被告利用Ａ部
    分土地之便利性大為提升，而被告分得之Ｂ部分土地尚可藉
    Ｂ1 部分土地、西南－東南走向巷道（東南部分）、東北－
    東南走向巷道與外界相通，亦甚便利，且與原告配偶經營之
    國勝豐公司之工廠，亦可整體利用，本院審酌上情，認被告
    之分割方案（附圖乙案），較兼顧全體共有人之利益並符合
    公平原則，應屬妥適可採，爰判決如主文第1 、2 項所示。
六、本件事證已臻明確，兩造其餘攻防方法及所提證據，業經審
    酌，核與本件判決結果無影響，爰不逐一論述，併此敘明。
七、又分割共有物之訴，核其性質，兩造本可互換地位，本件原
    告起訴雖於法有據，然被告之應訴乃法律規定所不得不然，
    且本件分割結果，共有人均蒙其利，訴訟費用之負擔自以參
    酌兩造就系爭土地應有部分之比例分擔較為公允，爰依職權
    酌定如主文第3 項所示。
八、據上論結，本件原告之訴為有理由，依民事訴訟法第80條之
    1 ，判決如主文。
中    華    民    國    95    年    9     月    12    日
                  民事庭法  官  張 文 毓
以上正本係照原本作成。
如不服本判決，應於送達後20日內向本院提出上訴狀（須附繕本
）。
                        書記官  黎 東 成
中    華    民    國    95    年    9     月    12    日


司法院資訊處製作；財團法人民間司法改革基金會備份。
